【裁判字號】    96,上易,3058
【裁判日期】    970320
【裁判案由】    妨害自由
【裁判全文】
臺灣高等法院刑事判決                96年度上易字第3058號
  上  訴  人
  即  被  告  乙○○
              丁○○
              丙○○
  共      同
  選任辯護人  邱俊哲律師
上列上訴人因妨害自由案件，不服臺灣板橋地方法院96年度易字
第1199號，中華民國96年10月16日第一審判決（起訴案號：臺灣
板橋地方法院檢察署 95年度偵字第26112號），提起上訴，本院
判決如下：
    主  文
上訴駁回。
    事  實
一、乙○○從事房地產仲介業務，丁○○與乙○○前曾為同事，
    丙○○為丁○○之朋友，乙○○以室內設計師甲○○積欠其
    仲介佣金拒不給付，迭催不理，竟與丁○○及丙○○共同基
    於以脅迫使甲○○行無義務之事之犯意聯絡，由丙○○於民
    國（下同）九十五年九月十二日上午十一時許，依乙○○之
    指示，以丁○○之門號0000000000號行動電話撥
    打甲○○之行動電話，佯稱欲與甲○○洽談室內設計事宜，
    約甲○○於同日下午三時許至臺北縣中和市○○路與圓通路
    口見面。嗣甲○○依約駕駛車牌號碼二八八八─ＥＵ號自用
    小客車搭載同事盧華瑩抵達上址後，丁○○與丙○○即進入
    甲○○車內後座，丁○○並以大聲且兇惡之語氣質問甲○○
    為何不付仲介費予乙○○，惟甲○○對應付之仲介費金額有
    所爭論，丁○○遂以其門號0000000000號行動電
    話撥打乙○○之門號0000000000號行動電話，由
    甲○○與乙○○直接對話，乙○○與甲○○在電話中雖達成
    須再支付40萬元仲介費之共識，惟另以其已委託兄弟處理，
    只要甲○○乖乖配合就會沒事等語脅迫甲○○給付仲介費，
    丁○○並以其知道甲○○之公司、工地、住處及車號，不要
    讓其去找甲○○等語脅迫甲○○，丙○○則在旁助勢，致甲○○心生畏懼。嗣丁○○並要求甲○○立刻前往銀行領款交
    付四十萬元，甲○○為求脫身，先虛應故事，稱已將近三時
    三十分銀行結束營業時間，無法馬上提領大額款項，答應丁○○於次日上午十時至其臺北市○○區○○街一號公司樓下
    取款，丁○○、丙○○始離去。甲○○隨即報警處理，迨翌
    日（十三日）丁○○至甲○○公司樓下取款時，為警當場查
    獲。
二、案經甲○○訴由臺北市政府警察局北投分局報告臺灣士林地
    方法院檢察署報請臺灣高等法院檢察署檢察長令轉臺灣板橋
    地方法院檢察署檢察官偵查起訴。
    理  由
一、訊據上訴人即被告乙○○、丁○○及丙○○供承有於上開時
    地，因告訴人甲○○積欠被告乙○○仲介佣金拒不給付，迭
    催不理，而由被告丙○○撥打電話予告訴人甲○○，自稱「
    張先生」而佯稱欲委託告訴人甲○○室內設計事宜，以將告
    訴人甲○○約出至約定地點，嗣即向告訴人甲○○催討該筆
    仲介費用等事實，惟均否認有何強制告訴人甲○○行無義務
    之事之犯行，被告乙○○辯稱：因甲○○積欠伊仲介佣金，
    又避不見面，伊才請丁○○幫伊處理，而丁○○找丙○○一
    起去跟甲○○談，他們是伊朋友，並不是黑道，伊跟丁○○
    說好好跟甲○○談，不要跟他起衝突，並沒有叫他們二人去
    恐嚇甲○○云云；被告丁○○辯稱：伊跟乙○○是朋友，乙○○委託伊幫忙處理與甲○○間之債務糾葛，伊才跟丙○○
    去找甲○○。後來甲○○跟乙○○通電話協調該筆債務金額
    ，他自己說願意償還40萬元的，並約定隔天到他公司樓下拿
    錢，伊跟丙○○沒有講威脅的話脅迫他云云；被告丙○○辯
    稱：伊跟丁○○是朋友，當天丁○○腳痛，請伊開車載他去
    找甲○○談事情，甲○○也承認有欠乙○○錢，後來他們就
    談好償還金額，並約定隔天到他公司樓下拿四成，其間伊都
    沒有參與，也沒有在旁助勢或恐嚇甲○○云云，惟查：
(一)告訴人甲○○如何於上開時地因與被告乙○○有仲介佣金之
    糾葛，經被告丙○○撥打其所有之行動電話，佯稱欲洽談室
    內設計事宜，至約定地點後，即遭被告丁○○及丙○○出言
    對其脅迫給付仲介費，使其心生畏懼，而同意償還四十萬元
    等情，此據證人即告訴人甲○○先後於警詢、偵查中及原審
    法院審理時指、證述綦詳在卷，核與證人盧華瑩於原審法院
    審理時證述情節大致相符，並有被告乙○○所有之門號00
    00000000號行動電話雙向通聯記錄一份、授權告訴
    人設計事宜之授權書影本二紙及紀錄告訴人匯款予被告乙○○之乙○○存摺影本二紙等在卷可憑（見九十五年度偵字第
    二六一一二號偵查卷第五頁、第二十頁、第三十三頁以下）
    。
(二)被告乙○○、丁○○及丙○○雖均否認有以脅迫之手段強制
    告訴人甲○○給付仲介費之情，惟查被告乙○○於原審法院
    審理時供承：九十五年七月間，伊請甲○○將佣金匯款給伊
    ，但他沒有匯款，說要分十次給，雙方就發生爭執，後來伊
    再打電話給甲○○，他就不接電話，去工地也找不到他，九
    十五年九月十二日當天伊請丁○○、丙○○去跟甲○○協調
    工程佣金糾紛，因為伊知道如果直接跟甲○○說要這筆佣金
    ，他不會出來，伊就跟丁○○說不然就跟甲○○說要介紹裝
    潢工程給他，把他約出來。後來丁○○在甲○○車內有打電
    話給伊，伊就直接跟甲○○談金額，當天伊在跟甲○○通話
    時有提到請甲○○支付伊四十萬元，後來當天下午四點多，
    甲○○有打電話給伊說「你叫人來跟我要錢，我很害怕，我
    準備報警」云云，被告丁○○於原審法院審理時供稱：乙○○是伊以前老闆的妹妹，已經認識十三年，乙○○跟伊通電
    話時說甲○○工程款仲介費的百分之八只付了一點，餘款不
    付，也避不見面，並說用假裝要介紹工程的方式找甲○○出
    來，不然找不到，乙○○有告訴伊甲○○公司的電話，後來
    伊告訴丙○○說乙○○被人欠錢不還，要約那個人出來談看
    要怎樣，九十五年九月十二日當天伊叫丙○○打電話去甲○○公司說有房子要設計裝潢，請他約時間，下午伊進去甲○○車內就問甲○○有無欠乙○○債務，還跟甲○○說「我知
    道你公司在哪裡，不要讓我去你公司找你」，並跟甲○○說
    你與乙○○已經說好是四十萬元，先付十六萬元，請甲○○
    先開票或去銀行領款，甲○○則要伊隔天去公司拿，而00
    00000000號行動電話是伊使用之電話云云；另被告
    丙○○於原審法院審理時供稱：九十五年九月十二日當天，
    丁○○說他以前老闆的妹妹被欠錢，老闆的妹妹一直打電話
    給對方，但對方避不見面，所以叫伊開車載他去跟甲○○談
    ，丁○○說要以假裝作工程的方式約甲○○，伊就用丁○○
    的手機自稱張先生打電話給甲○○約好下午三點見面，假裝
    要約他做工程，伊與丁○○事先有說先由丁○○跟甲○○談
    ，如果談不攏，再打電話給乙○○，讓乙○○跟甲○○講，
    丁○○在甲○○車內與甲○○說話的語氣，一般人可能會感
    覺有點兇，他天生聲音就比較低沈、比較大聲，在車上伊只
    有說工程的事情伊不清楚，請丁○○打電話給乙○○，讓乙○○直接與甲○○協調，在甲○○車上，丁○○與甲○○就
    款項有爭議，伊在旁邊就說不然直接打電話給乙○○，讓他
    們自己談，後來丁○○有用臺語說「你住的地方、工作的地
    方我都知道」云云，茲查，被告乙○○與告訴人甲○○間存
    有仲介佣金之糾葛，雙方就應給付之金額並有所爭議，且已
    歷時數月，被告乙○○若以其迭向告訴人甲○○催討均未獲
    置理，則其儘可循由正當法律途徑尋求解決，以滿足其債權
    之實現，惟何以其竟另委由與該債權無涉之被告丁○○向告
    訴人催討仲介佣金，嗣被告丁○○再行夥同被告丙○○一起
    前往，是被告乙○○顯有欲藉助外力以迫使告訴人甲○○出
    面解決積欠之仲介費，而被告丁○○另夥同被告丙○○一起
    前往，顯亦有欲藉勢迫使告訴人甲○○解決所積欠被告乙○○仲介費之意甚明，嗣被告乙○○、丁○○及丙○○三人因
    而由被告丙○○以被告丁○○所有之行動電話，依被告乙○○之指示，撥打電話予告訴人甲○○，佯稱欲與告訴人甲○○洽談室內設計事宜，而將告訴人誘騙至見面地點，旋被告
    丁○○及丙○○並即進入告訴人甲○○之車內，被告丁○○
    並以大聲且兇惡之語氣質問告訴人甲○○為何不付仲介費予
    被告乙○○，並向告訴人甲○○稱「我知道你公司在哪裡，
    不要讓我去你公司找你」等語，而告訴人甲○○若非確有因
    受被告丁○○等人之脅迫而心生畏懼，以其否認有積欠被告
    乙○○仲介費，而何以竟即當場同意支付被告乙○○仲介費
    40萬元，並於脫身後旋即報警，是告訴人甲○○所述有於上
    開時地，因受被告乙○○、丁○○、丙○○等人以脅迫之強
    制手段，致使其心生畏懼，因而同意給付仲介費40萬元，應
    屬事實，而被告乙○○、丁○○、丙○○所辯並無以脅迫方
    式使告訴人甲○○給付仲介佣金而行無義務之事之犯行云云
    ，要屬卸責之詞，不足採信，事證明確，被告乙○○、丁○○、丙○○三人犯行，洵堪認定。
二、按刑法第304條第1項之強制罪，與刑法第346條第1項之恐嚇
    取財罪，其構成要件迥然不同，前者無不法所有之意圖，後
    者則以意圖自己或第三人之不法所有為前提條件（參照最高
    法院著有六十九年度台上字第三一四一號判決意旨）。查被
    告乙○○與告訴人甲○○間確存有仲介佣金糾紛，已如前述
    ，則被告三人主觀上係為向告訴人催討仲介佣金，即無何不
    法所有之意圖可言，自不構成恐嚇取財罪。是核被告乙○○
    、丁○○、丙○○三人所為，均係犯刑法第三百零四條第一
    項之強制罪。被告三人就上開犯行間，有犯意聯絡與行為分
    擔，均為共同正犯。原審以被告乙○○、丁○○、丙○○三
    人上述犯行，事證明確，援引刑法第28條、第304條第1項、
    第41條第1項前段，中華民國九十六年罪犯減刑條例第2條第
    1項第3款、第7條、第9條之規定，並審酌被告乙○○、丁○○、丙○○三人之素行、犯罪之動機、目的、手段，被告乙○○與告訴人間雖有仲介佣金糾紛，惟竟不思以正當途徑向
    告訴人請求給付，而以脅迫方式要求告訴人付款使其行無義
    務之事，對告訴人之心理戕害非輕及犯罪後之態度等一切情
    狀，各量處有期徒刑 4月，並以其所犯本件強制罪之犯罪時
    間係在 96年4月24日以前，合於減刑條件，依中華民國96年
    罪犯減刑條例第2條第1項第3款之規定，各減其宣告刑2分之
    1 ，並均諭知易科罰金之折算標準，經核認事用法，並無不
    合，而查被告乙○○僅因與告訴人間之仲介佣金糾紛，竟不
    思以正當途徑向告訴人請求給付，而夥同被告丁○○、丙○○以脅迫方式欲迫使告訴人付款而使其行無義務之事，對告
    訴人之心理戕害非輕，原審因而審酌被告之素行、犯罪之情
    節及所犯之罪之法定刑，量處有期徒刑 4月，並依上揭減刑
    條例規定予以減刑二分之一，實難認屬過重，被告乙○○、
    丁○○、丙○○三人上訴意旨指摘原審量刑過重，均難認有
    理由，應予駁回。
據上論斷，應依刑事訴訟法第368條，判決如主文。
本案經檢察官黃全祿到庭執行職務。
中    華    民    國    97    年    3     月    20    日
                  刑事第五庭    審判長法  官  吳  敦
                                      法  官  陳春秋
                                      法  官  張傳栗
以上正本證明與原本無異。
不得上訴。
                                      書記官  李佩真
中    華    民    國    97    年    3     月    20    日
附錄：本案論罪科刑法條全文
中華民國刑法第304條
以強暴、脅迫使人行無義務之事或妨害人行使權利者，處三年以
下有期徒刑、拘役或三百元以下罰金。
前項之未遂犯罰之。


司法院資訊處製作；財團法人民間司法改革基金會備份。
